【裁判字號】    98,上訴,1626
【裁判日期】    981021
【裁判案由】    偽造有價證券等
【裁判全文】
臺灣高等法院刑事判決                98年度上訴字第1626號
上  訴  人  臺灣桃園地方法院檢察署檢察官
被      告  甲○○
指定辯護人  本院公設辯護人陳德仁
上列上訴人因被告偽造有價證券案件，不服臺灣桃園地方法院96
年度訴緝字第184號，中華民國98年2月27日第一審判決（起訴案
號：臺灣桃園地方法院檢察署93年度偵字第7621號），提起上訴
，本院判決如下：
    主  文
上訴駁回。
    理  由
一、本件公訴意旨略以：被告甲○○於民國91年間，擔任桃園縣
    八德市○○路○段142號「班固汽車公司」業務員，因丙○○
    欲以分期付款方式購買自用小客車，被告介紹丙○○與時任
    匯豐汽車股份有限公司苗栗分公司（下稱匯豐汽車公司）業
    務員之丁○○洽購，因分期付款購車需有保證人，被告遂委
    請友人乙○○在匯豐汽車公司附條件買賣契約書之對保欄及
    連帶保證人處、本票、授權書上簽名（指附表四、五之文件
    ），嗣被告因將前開文件遺失，乃於不明時、地，在另一份
    匯豐汽車公司附條件買賣契約書之對保欄及連帶保證人處、
    本票、授權書上偽簽「乙○○」之簽名（指附表編號一至三
    之文件），並交付與匯豐汽車公司，後因丙○○未履行分期
    付款債務，匯豐汽車公司遂依被告偽簽之授權書，在前開空
    白本票填寫發票日、金額、到期日、付款地，並持該本票向
    臺灣苗栗地方法院聲請本票裁定，再強制執行查扣乙○○財
    產，致生損害於乙○○。嗣被告方尋獲前開由乙○○親自簽
    署之匯豐汽車公司附條件買賣契約書、本票及授權書。因認
    被告涉有刑法第216條、210條之行使偽造私文書、第201條
    第1項之偽造有價證券罪嫌。
二、按犯罪事實應依證據認定之，無證據不得推定犯罪事實，又
    不能證明被告犯罪者，應諭知無罪之判決，刑事訴訟法第15
    4條第2項、第301條第1項分別定有明文。從而，犯罪事實之
    認定應憑證據，如未能發現相當證據，或證據不足以證明，
    自不能以推測或擬制之方法，為裁判基礎。苟積極證據不足
    為不利於被告事實之認定時，即應為有利於被告之認定。另
    認定犯罪事實所憑之證據，雖不以直接證據為限，間接證據
    亦包括在內，然無論直接證據或間接證據，其為訴訟上之證
    明，須於通常一般之人均不致有所懷疑，而得確信其為真實
    之程度者，始得據之為有罪之認定，倘其證明尚未達到此一
    程度，而有合理之懷疑存在，無從使事實審法院得有罪之確
    信時，即應由法院為諭知被告無罪之判決。又法院僅有調查
    而無蒐集證據之義務，檢察官於訴訟上應負提出證據及說服
    之實質舉證責任，關於認定被告有罪之證據，須達到使事實
    審法官有「確信」之心證時，方得為被告有罪之判斷。若依
    負追訴犯罪職責之檢察官所提出之證據，尚無法使事實審法
    官有此程度之心證時，自應為有利於被告之認定。此見最高
    法院40年臺上字第86號、30年上字第816號、76年臺上字第4
    986號、92年度臺上字第128號判例意旨自明。而告訴人之告
    訴，係以使被告受刑事訴追為目的，是其陳述是否與事實相
    符，仍應調查其他證據以資審認，亦經最高法院著有52年臺
    上字第1300號判例可參。
三、檢察官認被告涉犯行使偽造私文書及偽造有價證券罪嫌，係
    以被告供稱原先交由乙○○簽署之附表編號四、五所示之匯
    豐汽車公司附條件買賣契約書、本票及授權書曾經遺失，而
    證人乙○○亦證稱本件附表編號一至三所示送交匯豐汽車公
    司辦理購車之附條件買賣契約書、本票及授權書上「乙○○
    」署名並非其所簽具，為其主要論據。
四、訊據被告堅決否認有本件行使偽造私文書、偽造有價證券等
    犯行，辯稱：我並非匯豐汽車公司之業務員，因為丙○○要
    買車，所以我介紹丁○○給丙○○認識，而保證人乙○○是
    我在班固汽車公司的同事所介紹，乙○○擔任保證人也有收
    我新臺幣（下同）2萬元紅包，在我拿附條件買賣契約書等
    文件給乙○○簽名時，丙○○已經簽名，乙○○簽完名後，
    我就將文件交給丁○○，我沒有偽簽乙○○的簽名，因為我
    不需要偽造，直接拿給乙○○簽即可等語。
五、經查：
（一）證人乙○○於原審雖具結證稱：本件載有債權人匯豐汽車
      公司及其董事長林錫瑞印文、債務人丙○○、保證人乙○○簽名及印文、對保人丁○○簽名之3P-4643號車輛附條
      件買賣契約書複寫本（見附表編號一），載有發票人丙○○、共同發票人乙○○簽名及印文、發票日91年6月28日
      、金額66萬9千元之本票（見附表編號二），載有共同發
      票人丙○○、乙○○簽名及印文、對保人丁○○簽名之授
      權書（見附表編號三），其上「乙○○」之簽名並非我所
      簽，我不認識丙○○，沒有幫丙○○擔任保證人，係被告
      表示要買車，給付我2萬元，請我幫忙作保證，被告有拿
      對保書給我簽名，當時對保書是空白的，後來匯豐汽車公
      司的人到我住處貼封條，我至匯豐汽車公司詢問後，才知
      道我原來係幫丙○○作保；內容是汽車買賣作保之空白契
      約書（前聯），與載有發票人丙○○、共同發票人乙○○
      簽名之空白本票（中聯）及該2人簽名之空白授權書（末
      聯）一式二份（見附表編號四），登載有債權人匯豐汽車
      公司及其董事長林錫瑞印文、債務人丙○○、保證人乙○○簽名，買賣標的及付款方式空白之附條件買賣契約書一
      式三份（見附表編號五）等文件，即為被告拿給我簽名的
      文件，我簽名時，文件上並沒有丙○○的簽名等語（見原
      審卷第124頁至第128頁）。惟本件附表編號一至三所示之
      載有債權人匯豐汽車公司及其董事長林錫瑞印文、債務人
      丙○○、保證人乙○○簽名及印文、對保人丁○○簽名之
      3P-4643號車輛附條件買賣契約書複寫本，載有發票人丙○○、共同發票人乙○○簽名與印文，發票日91年6月28
      日、金額66萬9千元之本票，及載有共同發票人丙○○、
      乙○○簽名及印文、對保人丁○○簽名之授權書等文件上
      「乙○○」之簽名，縱使非證人乙○○所親簽，是否即為
      被告所偽造，仍應調查其他證據以資判斷。原審將附表編
      號一至五所示文件，併同被告於原審當庭書寫之「乙○○
      」簽名及被告在金融機關、政府機關之開戶、申請文件資
      料，送請法務部調查局鑑定筆跡，經該局覆以：因附表編
      號一所示文件係複寫件，附表編號三所示文件係傳真件，
      至附表二、四所示文件，因參對資料不足，歉難鑑定等語
      ，此有法務部調查局97年11月11日調科貳字第0970046507
      0號函附卷可參（見原審卷(一)第91頁至第94頁）；而附表
      編號一至三所示文件上之「乙○○」三字，經原審核對被
      告分別於92年11月4日、97年4月21日當庭書寫之「乙○○
      」筆跡：(1)被告所書寫的「傅」字，其右上之一點筆劃，
      自上而下貫入「尃」內，而附表編號一至三文件上之「傅
      」字，其右上明顯均無一點之筆跡；(2)被告所書寫之「志
      」字，其「心」部分之二點筆劃，均係由上而下連筆書寫
      ，而附表編號一至三所示之「志」字，係由下而上連筆書
      寫；(3)「強」字之「弓」字，兩者之筆劃、運筆連貫情形
      並非相似，是被告所書寫之「乙○○」，與附表編號一至
      三所示文件之「乙○○」筆跡，在整體書寫之筆劃、特徵
      、習慣，均難謂一致，實難遽認為同一人所書寫，在欠缺
      客觀佐證之情況下，自不能以乙○○單方說詞即論斷附表
      編號一至三所示文件上之「乙○○」簽名係被告所偽造。
（二）檢察官另以被告於偵查中供承附表編號四、五之附條件買
      賣契約書、本票、授權書曾經遺失等語（第11841號偵查
      卷第26頁反面），因而認定上述附表編號一至三之文件上
      「乙○○」之簽名即為被告於不明時、地所偽造。然被告
      於偵查中即堅稱係丁○○將授權書、本票遺失，可見被告
      並未承認其交由乙○○簽名之相關貸款文件係其所遺失，
      檢察官僅以被告供承附表編號四、五之附條件買賣契約書
      、本票、授權書曾經遺失，及乙○○否認附表編號一至三
      所示文件上「乙○○」之署名為其所簽具，即推論係被告
      偽造，容有速斷之虞。徵諸乙○○前開證詞可知，乙○○
      係收取被告支付2萬元報酬始擔任購車貸款之保證人，被
      告亦確實有將附表編號四、五所示文件交予乙○○，由乙○○在各該文件上之本票發票人欄、乙方連帶保證人欄、
      對保欄上簽名，而乙○○亦證稱：我知道所簽的契約書後
      面附連的是本票、授權書，但因為被告說要買50、60萬元
      的車輛，我同意擔任50、60萬元貸款的數額的保證人等情
      在卷。是以乙○○既同意擔任連帶保證人，復願意在被告
      交付之文件尚未填載完全前，在連帶保證人、共同發票人
      欄簽名，姑不論被告始終未曾承認其遺失乙○○所親簽之
      相關貸款文件，縱認被告確曾遺失乙○○親簽之貸款文件
      ，則被告僅須再請證人乙○○重新簽名即可，衡情尚無自
      行偽造乙○○簽名之必要。
（三）至於乙○○於附表編號四、五所示文件上簽名時，是否已
      知悉係為丙○○購車擔任保證人乙節，證人丙○○於檢察
      官偵訊問時具結證稱：附表編號一至五各份文件上的「丙○○」簽名，均為我所簽，我簽名時，乙○○都還沒有簽
      ，我係91年6月間所買的車，上述文件都是在91年5、6月
      間一起簽的等語明確（見第7621號偵查卷第11頁至第14頁
      ）；其於原審亦具結證稱：丁○○將契約書等文件給我簽
      名時，被告及乙○○均不在場，我很確定契約書等文件都
      是我先簽名的，我簽名時，乙○○還沒有簽名等語（見原
      審卷(一)第81頁）。依據證人丙○○之證言，其於附表編號
      四、五所示文件上簽名之時，乙○○根本尚未簽名，乙○○於偵查中對於其是否先於丙○○簽名乙節，表示忘記了
      （見同上偵查卷第13頁、第14頁），繼於原審證稱被告請
      其於上開文件上簽名時，各該文件均屬空白云云，核其於
      原審之證詞顯與丙○○所言相互牴觸，其證稱沒有要幫丙○○作保證人，其是幫被告作保證人等情，是否出於脫免
      保證人責任之偽詞，當有探究餘地，不得驟信為真實。
（四）證人丁○○於原審具結證稱：丙○○是經被告介紹認識的
      ，被告說丙○○信用有瑕疵，我有跟匯豐汽車公司報備，
      因為丙○○有提出一些財力證明、保證人等，匯豐汽車公
      司才接受此案件。當時簽約時係在被告任職公司，但是保
      證人乙○○沒有在場，我曾經到桃園要跟乙○○對保，因
      乙○○剛好不在，我就將買賣契約書、授權書等交付被告
      ，請被告幫我對保，被告辦好對保之後，隔天打電話給我
      ，我就去跟被告拿前開文件，之後就依程序送件。在買賣
      汽車過程中，我有經過被告之介紹，見過乙○○1次，被
      告表示乙○○係要幫丙○○擔任保證人，我有跟乙○○打
      招呼，也有提到車輛買賣之事，並有問乙○○是否要做保
      證人，乙○○也有說好等語（見原審卷(一)第87頁至第89頁
      ）。綜合前引證人乙○○、丙○○、丁○○之證詞，本件
      購車貸款之經過，應係由丙○○先行在附表編號三、四所
      示之契約書、本票、授權書一式2份與附條件買賣契約書
      一式3份等文件上簽名後，丁○○將需要連帶保證人簽名
      之文件交付被告，被告以2萬元之代價請證人乙○○擔任
      連帶保證人，乙○○同意簽名後，被告再將之交予丁○○
      ，由丁○○辦理購車貸款事宜。雖丁○○就被告供稱係其
      遺失上開文件乙節，在原審作證時予以否認，並證稱：被
      告曾經在幫我找乙○○對保後，隔天或當天跟我要過2張
      完全空白的契約書，我沒有問被告為何要拿空白契約書，
      我也不清楚為何會多出2張已經有丙○○、乙○○簽名的
      契約書，我沒有遺失授權書、本票等文件等語（見原審卷
      (一)第90頁至第91頁）。然丁○○身為銷售人員，若其不慎
      遺失被告交付之附表編號四、五所示附條件買賣契約書、
      本票、授權書等文件，亦同樣有動機於附表編號一至三所
      示文件上簽具「乙○○」之署名，以確保銷售業績，當不
      能以丁○○片面之詞而為被告不利之認定。檢察官以被告
      供述附表編號四、五所示之附條件買賣契約書、本票及授
      權書等文件曾經遺失等情，即推論係被告所遺失，並認被
      告偽簽「乙○○」之簽名於附表編號一至三所示文件以偽
      造私文書、偽造有價證券等情，容有未洽。
六、綜上所析，本件原審以檢察官所舉證據，尚不足以證明被告
    有公訴意旨所稱之行使偽造私文書及偽造有價證券等犯行，
    而為被告無罪之諭知，核其認事用法，揆諸首開刑事訴訟法
    之規定及最高法院相關判例意旨，並無違誤。
七、檢察官雖不服原審為被告無罪之判決，提起上訴，指稱：
（一）一般購車貸款之流程，係先由買受人在相關文件上署名，
      再由承辦人員持該文件向連帶保證人完成對保程序後，由
      連帶保證人署名。證人乙○○雖於93年12月21日偵訊時，
      對於在附表編號四、五所示文件上簽名時，證人丙○○是
      否已簽名等情，均答以「忘記了」等語，然乙○○前於92
      年4月28日向臺灣桃園地方法院檢察署申告時，即已明確
      表明當時其係答應被告擔任被告本人購車貸款之保證人，
      當時係在空白之資料上簽名等語，故乙○○向檢察署提出
      申告之時間，距離案發時間較近，其當時之記憶，顯然較
      其於93年底偵查時之記憶更為清晰，可見本件購車貸款之
      過程實係被告為掩飾乙○○所擔保者並非被告本人，故要
      求乙○○先簽署相關文件，而在被告欲將該文件交由丙○○簽名時，發現相關文件遺失，在不便讓乙○○再次簽署
      致其起疑之情況下，被告始由丙○○先行簽署文件後，再
      在丁○○所交付已由丙○○簽署之文件上偽造乙○○之署
      名，此由丙○○於原審證稱：其簽名時，乙○○尚未簽名
      等語，及丁○○證稱：其將買賣契約書、授權書等交付被
      告，請被告幫忙對保，隔天被告電話告知已完成對保，其
      遂向被告拿取前開文件，而被告交付之文件上已有「乙○○」之署名等語，亦足以支持前開所述之過程。
（二）再依丁○○之證述，其係將所有相關資料交由被告完成對
      保手續後，即依程序送件，則本件既僅有被告經手該資料
      ，而乙○○復否認附表編號一至三所示文件上之「乙○○
      」署名部分為其簽具，亦可證此係被告利用與乙○○、丁○○熟識，熟悉購車貸款程序之便，偽造乙○○之簽名。
（三）況且，丙○○亦證稱：因被告答應零頭期款，其始簽約購
      車，惟簽約後，被告復要求其給付10萬元頭期款，其不得
      已始將車拿去典當等語，然衡諸常情，預購車之人，即有
      使用車輛之計畫，當無簽約購車後尚未使用前即將車典當
      ，再參以丙○○另證稱：被告告知向其收取之款項，係欲
      交給匯豐汽車，然經其詢問丁○○，丁○○告以被告並未
      交付任何一毛錢等語，益徵被告確有偽造「乙○○」署名
      之動機。原審判決未審究及此，即認定被告無罪，其判決
      有可議之處，應屬明顯，據此請求撤銷原審判決，改諭知
      被告有罪。
八、經查：
（一）本件告訴人乙○○之指訴，係以使被告受刑事追訴而目的
      ，其於本案亦有是否需負保證人責任之利害關係，核其所
      言在無其他補強證據之情況下，本不能驟信為真實。而檢
      察官所提出之附表編號四、五等文件，係由丙○○先行簽
      署，而後再由乙○○簽名，業經本院說明如前，是以乙○○於其中之本票共同發票人欄、保證人欄位簽名之際，當
      知購車人為丙○○，而非被告，檢察官稱本件購車貸款之
      過程係被告為掩飾乙○○所擔保者並非被告本人，故要求
      乙○○先簽署相關文件，而在被告欲將該文件交由丙○○
      簽名時，發現相關文件遺失，在不便讓乙○○再次簽署致
      其起疑之情況下，被告始由丙○○先行簽署文件後，再在
      丁○○所交付已由丙○○簽署之文件上偽造證人乙○○之
      署名，已失立論基礎。至於檢察官以丁○○之證述，認為
      其將所有相關資料交由被告完成對保手續後，即依程序送
      件，則本件既僅有被告經手該資料，而乙○○復否認附表
      編號一至三等文件上之「乙○○」署名部分為其簽署，亦
      可證此係被告利用與乙○○、丁○○熟識，熟悉購車貸款
      程序之便，偽造乙○○之署名，僅屬檢察官之臆斷，以此
      認定被告犯罪，違反刑事訴訟法第154條第2項規定及最高
      法院30年上字第816號、40年臺上字第86號判例揭櫫之證
      據法則。
（二）又乙○○係收取被告給付之2萬元報酬，應允擔任丙○○
      購車之連帶保證人，而丙○○於購車之後隨即予以典當變
      價，未依約給付分期價款，完全違反檢察官所稱「預購車
      之人，即有使用車輛之計畫，當無簽約購車後尚未使用前
      即將車典當」之常態交易，其是否涉犯詐欺取財罪，為脫
      免己身罪責乃為「被告答應零頭期款，其始簽約購車，惟
      簽約後，被告復要求其給付10萬元頭期款，其不得已始將
      車拿去典當」等證述，當有究明是否屬真實之必要。檢察
      官未積極追查明丙○○有無涉犯詐欺取財罪嫌及被告與乙○○2人是否亦為共犯，逕採丙○○上述憑信性尚有疑問
      之證詞，認定被告有偽造乙○○簽名之動機，進而謂被告
      係於本件附表編號一至三所示之私文書及本票上偽造乙○○簽名，尚屬率斷。
九、據上所述，本件欠缺積極證據證明被告犯有公訴意旨所指之
    行使偽造私文書、偽造有價證券犯行，檢察官上訴指摘原審
    諭知被告無罪之判決有所不當，求為撤銷改判被告有罪，為
    無理由，應予駁回。
據上論斷，應依刑事訴訟法第368條，判決如主文。
本案經檢察官繆卓然到庭執行職務。
中    華    民    國    98    年    10    月    21    日
                  刑事第十三庭  審判長法  官   曾德水
                                      法  官   遲中慧
                                      法  官   陳恆寬
以上正本證明與原本無異。
檢察官如不服本判決，應於收受送達後10日內向本院提出上訴書
狀，其未敘述上訴之理由者並得於提起上訴後10日內向本院補提
理由書（均須按他造當事人之人數附繕本）「切勿逕送上級法院
」。
                                      書記官   洪雪娥
中    華    民    國    98    年    10    月    23    日
附表
┌──┬───────────┬─────────┐
│編號│   文  件  名  稱     │存 放 卷 內 位 置 │
├──┼───────────┼─────────┤
│ 一 │載有債權人匯豐汽車股份│臺灣桃園地方法院檢│
│    │有限公司及其董事長林錫│察署92年度他字第11│
│    │瑞印文、債務人丙○○、│841 號卷第40頁之證│
│    │保證人乙○○簽名及印文│物袋內            │
│    │、對保人丁○○簽名之3P│                  │
│    │-4643 號車輛附條件買賣│                  │
│    │契約書複寫本1紙       │                  │
├──┼───────────┼─────────┤
│ 二 │載有發票人丙○○、共同│同上              │
│    │發票人乙○○簽名及印文│                  │
│    │，發票日91年 6月28日，│                  │
│    │金額66萬9千元之本票1紙│                  │
│    │（背載臺灣苗栗地方法院│                  │
│    │91年票字第 649號裁定准│                  │
│    │予強制執行）          │                  │
├──┼───────────┼─────────┤
│ 三 │載有共同發票人丙○○、│同上              │
│    │乙○○簽名及印文、對保│                  │
│    │人丁○○簽名之授權書（│                  │
│    │傳真文件）1紙         │                  │
├──┼───────────┼─────────┤
│ 四 │內容係汽車買賣作保之空│同上              │
│    │白契約書（前聯），與載│                  │
│    │有發票人丙○○、共同發│                  │
│    │票人乙○○簽名之空白本│                  │
│    │票（中聯）及該 2人簽名│                  │
│    │之空白授權書（末聯）一│                  │
│    │式二份                │                  │
├──┼───────────┼─────────┤
│ 五 │載有債權人匯豐汽車股份│臺灣桃園地方法院檢│
│    │有限公司及其董事長林錫│察署92年度他字第84│
│    │瑞印文、債務人丙○○、│1 號卷第26頁至第28│
│    │保證人乙○○簽名，買賣│頁                │
│    │標的及付款方式空白之附│                  │
│    │條件買賣契約書一式三份│                  │
└──┴───────────┴─────────┘


司法院資訊處製作；財團法人民間司法改革基金會備份。
